【裁判字號】    97,抗,93
【裁判日期】    980526
【裁判案由】    公示送達
【裁判全文】
臺灣新竹地方法院民事裁定                97年度抗字第93號
抗  告  人  甲玄○○
抗  告  人  甲甲○
抗  告  人  酉○○
抗  告  人  戌○○
                      號
抗  告  人  ｓ○○
                      號
抗  告  人  甲天○
抗  告  人  甲壬○
                      巷9號
抗  告  人  甲己○
                      號
抗  告  人  甲丑○
                      號
抗  告  人  甲子○
                      號
抗  告  人  甲癸○
抗  告  人  寅○○
                      5號
抗  告  人  己○○
                      1號
抗  告  人  甲戊○
                      0之1號.
抗  告  人  巳○○
抗  告  人  辰○○
抗  告  人  ｃ○○○
抗  告  人  ｈ○○○
抗  告  人  ｆ○○○
抗  告  人  甲戌○
抗  告  人  ｋ○○
抗  告  人  ｊ○○
抗  告  人  ｉ○○
                      9號9樓.
抗  告  人  ｙ○○
                      6巷16.
抗  告  人  ｕ○○
                      81巷4.
抗  告  人  甲丁○
抗  告  人  ｌ○○○
                      號3樓
抗  告  人  甲午○
                      1020.
抗  告  人  甲辛○
                      416號.
抗  告  人  甲宙○
抗  告  人  未○○
                      段85之.
抗  告  人  申○○
                      巷8號3.
抗  告  人  午○○
                      巷8號3.
抗  告  人  丙○○
抗  告  人  丁○○
抗  告  人  戊○○
抗  告  人  甲庚○
抗  告  人  ｍ○○
                      號6樓之.
抗  告  人  Ｉ○○
抗  告  人  Ｋ○○
抗  告  人  Ｈ○○
                      號
抗  告  人  Ｌ○○
                      003巷.
抗  告  人  宇○○
                      003巷.
抗  告  人  Ｊ○○
                      986巷.
抗  告  人  亥○○
                      978號.
抗  告  人  Ｆ○○
                      976號.
抗  告  人  Ｘ○○○
抗  告  人  天○○
                      樓之3
抗  告  人  Ｚ○○
                      0號
抗  告  人  ａ○○
抗  告  人  Ｙ○○○
                      980號.
抗  告  人  Ｄ○○
                      3號
抗  告  人  宙○○
                      980號.
抗  告  人  玄○○
                      11樓
抗  告  人  壬○○
抗  告  人  癸○○
抗  告  人  庚○○
抗  告  人  子○○
抗  告  人  丑○○
                      33弄3.
抗  告  人  辛○○
抗  告  人  甲宇○
抗  告  人  甲申○
                      之23
抗  告  人  ｚ○○
抗  告  人  Ａ○○
                      1036.
抗  告  人  ｅ○○○
抗  告  人  Ｏ○○
                      號25樓.
抗  告  人  Ｎ○○
                      1036.
抗  告  人  Ｐ○○
                      2號
抗  告  人  黃○○○
                      025號.
抗  告  人  Ｑ○○○
                      2樓
抗  告  人  ｗ○○
抗  告  人  ｒ○○
                      52弄3.
抗  告  人  甲辰○
                      51弄3.
抗  告  人  ｑ○○
                      52弄3.
抗  告  人  ｏ○○
抗  告  人  Ｕ○○
                      003巷.
抗  告  人  Ｖ○○
                      003巷.
抗  告  人  Ｗ○○
                      003巷.
抗  告  人  Ｓ○○
                      01巷1.
抗  告  人  ｇ○○
抗  告  人  Ｅ○○
                      003巷.
抗  告  人  Ｃ○○
抗  告  人  Ｇ○○
                      0號
抗  告  人  ｄ○○
抗  告  人  甲地○
抗  告  人  甲寅○
                      號
抗  告  人  甲亥○
                      之16
抗  告  人  甲未○
                      3樓
抗  告  人  甲乙○
抗  告  人  甲丙○
抗  告  人  卯○○
抗  告  人  ｔ○○
                      4樓
抗  告  人  ｘ○○
                      7樓之1.
抗  告  人  甲卯○
                      號
抗  告  人  甲巳○
                      樓
抗  告  人  甲酉○
抗  告  人  ｂ○○○
抗  告  人  甲○○
抗  告  人  ｖ○○
抗  告  人  ｐ○○
                      2巷8號.
抗  告  人  ｎ○○
抗  告  人  乙○○○
相  對  人  Ｂ○○○○○○○○.
                      1弄20.
相  對  人  地○○
                      003巷.
相  對  人  Ｍ○○○○○○○○.
                      弄39號.
相  對  人  Ｓ○○〈徐木田之繼.
                      01巷1.
相  對  人  Ｒ○○○○○○○○.
                      01巷1.
相  對  人  Ｔ○○○○○○○○.
上列抗告人與相對人間因公示送達事件，對於中華民國97年10月
31日本院97年度聲字第920號裁定提起抗告，本院裁定如下：
    主    文
抗告駁回。
抗告程序費用新臺幣壹仟元由抗告人負擔。
    理    由
一、本件抗告人於原審聲請意旨略以：抗告人等與臺灣中油股份
    有限公司間，就新竹縣竹東鎮○○○段2-3地號、面積27475
    平方公尺土地一筆之買賣事件，依民法、土地法及耕地三七
    五減租條例規定，通知相對人行使優先購買權，惟因相對人
    等人所在不明，致無法送達，抗告人為求維護權益，爰依法
    聲請裁定准為公示送達等語。
二、原審以抗告人分別向相對人徐訓亭、地○○、徐淑齡及徐榮
    枝之戶籍址寄發如附件所示之存證信函而遭以「招領逾期」
    後退回，尚不足證明相對人業已遷移他處，或現行方不明，
    致使抗告人不知相對人之現住居所之情形，而駁回抗告人此
    部分之聲請。又以抗告人以「徐訓昌之繼承人」為相對人聲
    請本件公示送達，係未能特定所指之繼承人為何，且未就有
    權利能力之人為意思表示，於法亦有未合，故原審裁定駁回
    抗告人公示送達之聲請。
三、本件抗告人抗告意旨略以：
（一）本案就相對人Ｓ○○、徐華嬬聲請公示送達部分：抗告人
      寄發催告行使權利之存證信函予相對人Ｓ○○、徐華嬬，
      惟該函件均遭郵局以相對人「遷移不明」退回系爭郵件，
      即足資證明相對人已因遷移他處致居所不明，尚與民法第
      97條所謂「不知相對人居所」之要件相符，亦即係指相對
      人遷移，致表意人不知其居所而言。是故對於當事人之送
      達，有應為送達之處所不明之情形者，得聲請法院准為公
      示送達，民法第97條及民事訴訟法第149條第1項第1款分
      別定有明文。是原裁定竟未具裁定理由，駁回本件聲請，
      係屬裁定不備理由之明顯違法，於法不合，故本件抗告為
      有理由，應予准許。
（二）本案就相對人徐訓亭、地○○、徐淑齡、徐榮枝聲請公示
      送達部分：經查，本件抗告人寄發催告行使權利之存證信
      函予相對人，惟該函件均遭郵局以「招領逾期」為由退回
      ，有該退郵信封附卷可佐。查郵務機關退回理由有「招領
      逾期」、「投箱待領逾期」、「查無此人」、「信箱已退
      租」等理由，所謂招領逾期應含相對人不在或其他理由拒
      絕受領或未居住於上址等情，且相對人之送達住所又確實
      為前開戶籍地址，相對人未招領，皆屬於送達處所不明。
      且本件為一般囑託郵務送達，若相對人故為拒絕受領文書
      ，經郵務機關以逾期招領退回，抗告人將除戶籍地址即「
      住所地」為函件之郵寄外，無其他可供佐證相對人之「居
      所地」為送達完成之情形。揆諸上開說明，相對人究係何
      因暫未於前開住所居住，或故意不為領受，原因不一而足
      ，唯有裁定法院依職權囑託警察機關指派轄區警員實地訪
      查方得明瞭相對人是否居所不明，爰請准予撤銷原裁定，
      命原裁定法院依職權囑託警察機關指派轄區警員實地訪查
      相對人確實「居所不明」後，並將送達相對人之意思表示
      通知為公示送達。
（三）本案就徐訓昌之繼承人聲請公示送達部分：
    1.本案係針對優先購買權之要約，相對人是否承諾之意思表
      示通知，並非繼承法體系中遺產（積極遺產）或債務（消
      極遺債），故無事先選任遺產管理人之必要。另據司法院
      民國94年10月94年第4期民事業務研究會強制執行專題第
      20則、司法院85年02月第27期司法業務研究會函示：「如
      執行法院已盡調查之能事，仍無法查悉優先承買權人或無
      法送達，致不能通知其優先承買權者，無須公示送達。」
      、「 (3)共有人死亡其繼承人有無不明者，則應向民法第
      1177條選定之遺產管理人或依民法第1178條第2項選任之
      遺產管理人為優先承買之通知，若無上述遺產管理人時，
      依土地法第34條之1第2項後段規定，因無法書面通知，得
      以『共有人之繼承人」名義而公告該優先承買之通知。(4
      ) 繼承人所在不明，債權人可聲請公示送達，由執行法院
      裁定准予公示送達方式為優先承買之通知。」故本案之優
      先購買權，因具物權追及效力，為使法律關係早日安定，
      避免日後產生糾紛而損及出賣人、買受人及優先購買權人
      之權利，就徐訓昌無遺產管理人之情形，表意人亦不知相
      對人之繼承人不明及是否還住於原居住所，抗告人就徐訓
      昌戶籍所在地寄發存證信函，經郵局以招領逾期退回，應
      有上開函示及土地法第34條之1執行要點等規定之類推適
      用。
    2.經查，本件抗告人依據司法院83年4月26日（83）秘台廳
      民一字第07800號函、法務部75年1月28日（75）法律字第
      1121號函就相對人徐訓昌之繼承人聲請公示送達，上開函
      件均無事先為相對人徐訓昌選任遺產管理人以便接受優先
      購買權通知之規定，故原裁定法院駁回此一部分公示送達
      之理由，揆諸上開說明，係增加法律所無之限制，爰請准
      予撤銷原裁定，命准將送達相對人之意思表示通知為公示
      送達。
（四）綜上所陳，抗告人等與臺灣中油股份有限公司間，就新竹
      縣竹東鎮○○○段2-3地號、面積27475平方公尺，計土地
      1筆之買賣事件，依民法、土地法、耕地三七五減租條例
      等規定，通知相對人等行使優先購買權，爰依民法第97條
      規定、最高法院41年度台上字第490號判例、司法院83年4
      月26日（83）秘台廳民一字第07800號函、法務部75年1月
      28日（75）法律字第1121號函、司法院94年10月94年第4
      期民事業務研究會強制執行專題第20則、司法院85年2 月
      第27期司法業務研究會函示，聲請本院准予裁定對相對人
      等為公示送達新竹武昌街郵局第1279號存證信函及新竹民
      主路郵局第547號存證信函之文書。爰依法提起抗告，並
      聲明：1.准予抗告人就97年7月30日新竹武昌街郵局第127
      9號存證信函及97年8月1日新竹民主路郵局第547號存證信
      函之文書，向相對人徐訓亭、相對人地○○、相對人徐淑
      齡、相對人Ｓ○○、相對人徐華嬬、相對人徐榮枝、徐訓
      昌之繼承人為公示送達。2.程序費用及抗告費用由相對人
      負擔。
四、按表意人非因自己之過失不知相對人居所者，得依民事訴訟
    法公示送達之規定，以公示送達為意思表示之通知。又對於
    當事人之送達，有應為送達之處所不明之情形者，得聲請法
    院准為公示送達，民法第97條及民事訴訟法第149條第1項第
    1款分別定有明文。再按，送達於應受送達人之住居所、事
    務所或營業所行之，但在他處會晤應受送達人時，得於會晤
    處所行之，民事訴訟法第136條第1項亦定有明文。又按，送
    達於住居所、事務所或營業所不獲會晤應受送達人者，得將
    文書付與有辨別事理能力之同居人或受僱人，亦為民事訴訟
    法第137條第1項著有明文。惟所謂不知相對人居所，係指相
    對人遷移，致表意人不知其居所而言。若表意人僅不知相對
    人是否還住於原居所，則與上開法條所謂不知相對人居所，
    尚屬有間（臺灣高等法院85年度抗字第2760號裁定要旨參照
    ）。次按寄件人就相對人之戶籍所在地投郵，如經郵局以招
    領逾期退回，而非在郵件上註明遷址或查無此人，則或因相
    對人出外旅行未能收受送達或有其他事故未返住居所，尚難
    認定相對人之居所即屬不明（臺灣高等法院80年度抗字第64
    6號裁定參照）。末按所謂類推適用，乃案件事實與法定案
    型類似性之認定，而將法定案型之規定效果比附援引到法無
    明文的系爭案件（最高法院87年台上字第1949號判決參照）
    。
五、經查：
（一）相對人地○○、Ｓ○○、徐華嬬部分：依抗告人於原審所
      提出之存證信函信封，其批退理由分別為招領逾期及遷移
      新址不明退回，而本院依抗告人所提戶籍地址寄送抗告狀
      繕本予相對人地○○、Ｓ○○、徐華嬬，該繕本業分別於
      97年11月11日送達相對人地○○、於97年11月12日送達相
      對人Ｓ○○、徐華嬬，有送達證書在卷可稽，是相對人地
      ○○、Ｓ○○、徐華嬬並無應為送達處所不明之事實，與
      前揭聲請公示送達之要件不符，抗告意旨就此部分所指為
      無理由，應予駁回。
（二）相對人徐榮枝、徐淑齡、徐訓亭部分：依抗告人於原審所
      提出之存證信函信封，其批退理由均為招領逾期退回，是
      依前揭臺灣高等法院80年度抗字第646號裁定之說明，尚
      難認定相對人之居所即屬不明。況本院依抗告人所提戶籍
      地址函請各該管警察局至上開相對人戶籍地查訪，各該管
      警察局分別以98年4月8日新竹市警察局第二分局竹市警二
      分偵字第0980007889號、98年4月22日新竹市警察局第三
      分局竹市警三分偵字第0980010188號、98年5月14日高雄
      市政府警察局左營分局高市警左分三字第0980012359號等
      函函覆本院，經各該管分局派員前往相對人徐榮枝、徐淑
      齡、徐訓亭之戶籍地查訪之結果，相對人徐榮枝現居於「
      新竹縣竹東鎮○○路○段1034號」、相對人徐淑齡現居於
      「新竹縣竹東鎮○○路○段1025號」、相對人徐訓亭現仍
      居於「高雄市○○區○○里○鄰○○路170巷1弄20號」，
      是相對人徐榮枝、徐淑齡、徐訓亭即非應為送達之處所不
      明者，則此部分聲請與公示送達之要件不符，抗告意旨所
      指亦為無理由，應予駁回。
（三）徐訓昌繼承人部分：因徐訓昌已於97年3月10日死亡，有
      戶籍謄本乙紙附於原審卷為憑，則抗告人即應以其全部繼
      承人為相對人通知行使優先承買權，惟查抗告人於97年7
      月31日自新竹武昌街郵局寄送存證信函時，仍以「徐訓昌
      」為相對人，徐訓昌既已死亡而喪失權利能力，無從為意
      思表示之相對人，抗告人之送達行為，於法即有未合，而
      抗告人復未對徐訓昌之繼承人為上開意思表示之送達，難
      謂抗告人係非因自己之過失，不知相對人之姓名、居所者
      。再查，雖徐訓昌之繼承人有向本院聲請拋棄繼承，並經
      本院准予備查在案，惟就繼承人是否均為拋棄而無一合法
      繼承人得受前揭意思表示，或就是否符合民法第1178條第
      2項得聲請選任遺產管理人之情形，抗告人並未為任何釋
      明或證明，且稱伊不知徐訓昌之繼承人為何人及其是否仍
      住原居住所，而抗告人既未查明徐訓昌之繼承人，亦未聲
      請選任遺產管理人，即無法特定受意思表示送達之相對人
      為何，本院亦無從核准，是抗告人顯係因自己之過失，而
      不知相對人之姓名、居所者，則依前開臺灣高等法院85年
      度抗字第2760號裁定要旨之說明，其本件之聲請為無理由
      。至抗告人所稱此部分聲請應類推適用司法院94年10月94
      年第4期民事業務研究會強制執行專題第20則、司法院85
      年2月第27期司法業務研究會函示及土地法第34條之1執行
      要點等規定云云。惟查，上開函示所指情形係法院為拍賣
      之強制執行時，執行法院對優先承買人於拍定前、後所為
      之二次拍賣通知，均已盡調查之能事而仍無法送達時，始
      得於該函示之各種情形依公示送達或公告辦理，惟本件抗
      告人除未曾通知優先承買人即徐訓昌之繼承人或遺產管理
      人外，亦未盡其調查之能事，顯與前開函示及土地法第34
      條之1執行要點等情形不相類似，並無法將前開函示所採
      之效果比附援引至本件，是抗告人此部分主張，仍不可採
      。
（四）綜上，抗告人本件之聲請，顯與聲請公示送達之要件不合
      ，是原審駁回抗告人公示送達之聲請，於法並無不合，抗
      告意旨指摘原審法院裁定駁回其聲請為不當，求予廢棄，
      顯無理由，應予駁回。
六、據上論結，本件抗告為無理由，依非訟事件法第46條、第24
    條第1項、第21條第2項，民事訴訟法第495條之1第1項、第4
    49條第1項、第95條、第85條第1巷前段，裁定如主文。
中    華    民    國    98    年    5     月    26    日
                民事第二庭  審判長 法  官  蔡孟芳
                                   法  官  高敏俐
                                   法  官  羅惠雯
以上正本係照原本做成。
如不服本裁定，僅得於收受本裁定正本送達後10日內，以適用法
規顯有錯誤為理由，向本院提出再抗告狀，（須附繕本一份及繳
納再抗告裁判費新臺幣1,000元），經本院許可後始可再抗告。
                                   書記官    鍾佩芳
中    華    民    國    98    年    5    月    26    日


司法院資訊處製作；財團法人民間司法改革基金會備份。
